行　政　法　院　判　決　　　　　　　　　　　　　八十七年度判字第一九八七號
　　原　　　告　乙○○
　　　　　　　　甲○○
　　被　　　告　財政部臺北市國稅局
右當事人間因遺產稅事件，原告不服行政院中華民國八十七年三月四日台八七訴字第
○九一四八號再訴願決定，提起行政訴訟。本院判決如左︰
　　主  文
原告之訴駁回。
　　事  實
緣原告之被繼承人魏郭月於八十三年五月三日死亡，原告及其他繼承人汪魏彩  、陳
魏彩戀、張美惠、魏彩雲、魏明珠及陳林梅未依行為時遺產及贈與稅法第二十三條第
一項規定，於繼承之日起六個月內辦理遺產稅申報。案經被告查得該被繼承人遺有座
落台北市○○區○○段二小段一○七地號土地、台北市○○區○○路三段三○一巷二
一二號房屋（下稱系爭不動產），價值分別為新台幣（下同）一五、八七六、○○○
元及四三四、七○○元，計有遺產總額一六、三一○、七○○元，已達課稅標準，乃
核其應納遺產稅額為二、三六○、六一○元，依同法第四十四條規定處以一倍之罰鍰
二、三六○、六一○元。原告不服，申經復查結果，未准變更，提起訴願、再訴願，
均遭駁回，乃提起本訴。茲摘兩造訴辯意旨於次：
原告起訴意旨及補充理由略謂：一、查原告之先母郭月於八十三年五月三日病逝，享
齡八十三歲，遺下無多財產，先母生育二男六女，因家庭貧寒，無力使子女受教育，
故均略識之無而已，故對繼承法令，一無所知，對於應在被繼承人死亡之六月內申請
遺產稅一事，被告既未於先母死亡後通知，原告認為被告指責逾期始申報（八十四年
八月十七日申報），有過失漏報，遽予處一倍罰鍰二、三六○、六一○元，不無故意
誘人犯罪之嫌。法令既有規定須在限期六個月申報，為何不告知，而伺機使人墜入其
陷阱，所謂不告而誅，此之謂也。被告故意不將利害關係於事情發生後，明白告知納
稅人，則原告遲延數月始行申報遺產稅，縱有過失，尤不應歸責於原告。二、次查原
告僅知先母亡故，其遺產應由原告兄弟姊妹共同繼承，缺一不可，否則即有鬩及破
壞親情之虞。然因姊魏菊子，嫁張火旺無出，收養張美惠為養女，不幸姊、姊夫均早
亡故，自是與張家疏遠，其養女張美惠流落何處，罔不知情，早失聯絡。迨至先母亡
後，欲覓姊之養女張美惠協同辦理繼承，難如登天。迨至八十四年八月十日將之覓尋
到後，告知詳情，彼方同意會同辦理繼承手續，而向被告申報遺產稅，此係自動申報
，更非所謂漏報而被查獲者。原告對先母之遺產因前述原因稍為遲報而已，雖不得因
不諳法律而免除其罰，但按情節得減輕其刑。如自信其行為為法律所許可，而有正當
理由者不罰。素為刑法所明定。原告稍遲申報遺產稅，實為有千萬難之原因，更主要
者，在免於手足相殘鬥，而待覓齊兄弟姊妹八人及其後裔，即進行申報，此點實為法
律所允許，曾於訴願中請求調查酌審，是再訴願之決定，顯屬草率明甚。三、按先母
所遺留之財產，僅是坐落北投區○○路○段三○一巷二一二號建物一棟，連同基地而
已。本是距離台北市頗遠之化外民房，聊作為家人棲息以避風雨而已。迨前年北投區
劃歸台北市之後，受台北市繁榮之累，房屋基地竟年年提高地價公告，但在貧寒之原
告，仍如未劃歸台北市前之居住情況，並無增加居住之價值，徒得空名聲。此次被核
定課徵遺產稅二百三十六萬餘元，已無力繳納，故申請准許分十二期攤繳，原告對此
已力不從心，不料被告無民間疾苦，祇求設陷阱引人入殼而處罰金，無理之至。原
告喪母已屬悲慟，嗣已自動申報遺產稅，被告猶指為漏報加罰，悖理之至。四、查被
告握有全國國民之財產全部資料，點滴無遺。凡某一國民死亡之後，其已知被繼承人
有不動產若干，動產若干，對其繼承人課徵遺產稅多少元，比之死者之家屬更為清楚
。繼承人既須繳納遺產稅，為何不直捷了當，逕自核算稅額，並通知繼承人在限期內
前去繳納﹖必待繼承人自行在死者死後六個月內，前去申報，否則加給漏稅罪名，予
以處罰遺產稅一至二倍罰鍰。似此情形，顯有設局預挖陷阱，使不諳法律者，未於限
期內申報自投羅網，墜入其所設計之殼中，而受罰鍰，彼等主辦人員及長官，得就罰
鍰抽成自肥，如此惡法，不顧民怨，不為小民想，公理何在﹖五、次查舉國人民應
將每年所入，於次年三月末日前申報所得稅，行之有年，家喻戶曉，政府尚須於每年
一月間開始大張旗鼓宣傳，並由各媒體刊登廣告，提醒納稅人，且將申報表逐一寄發
，使人民得按時申報。有不動產之人，每年於開徵地價稅房屋稅時，亦將應繳稅額通
知納稅人，俾屆限照繳，因此官民相安無事。觀之先慈亡故，被告早獲戶政機關通報
之資料，為何不通知原告應在六個月內申報﹖或告知應繳稅多少﹖如果被告發出是項
通知，原告不依限申報，而受罰咎由自取，怨不得人。如果被告未發是項通知，致原
告無從辦理，依法不得對繼承人罰鍰，法有明定。試問被告何時何文號對原告發過通
知﹖六、按我國法令如毛，且朝令暮改者多。尤其是遺產繼承法規，非攻讀學法律之
士，所能詳者，況家庭有人死亡，久久始能遭遇不幸，次數甚少，並不是常常有家口
死亡之痛，及有遺產可繼承，一個鄉下無知小民，誰懂繼承法規，今被告強人所難，
欲對原告處以罰鍰，確有違誤。七、謹特狀請鈞院判決將再訴願決定、訴願決定及原
處分撤銷，以維法益。
被告答辯意旨略謂︰一、按「被繼承人死亡遺有財產者，納稅義務人應於被繼承人死
亡之日起六個月內，向戶籍所在地主管稽徵機關依本法規定辦理遺產稅申報。」、「
納稅義務人違反第二十三條或第二十四條之規定，未依限辦理遺產稅或贈與稅申報者
，按核定應納稅額加處一倍至二倍之罰鍰。」分別為遺產及贈與稅法第二十三條及第
四十四條所明定。二、本件被繼承人魏郭月於八十三年五月三日死亡，其繼承人（即
原告）等未依遺產及贈與稅法第二十三條規定，於被繼承人死亡之日起六個月內辦理
遺產稅申報，遲至八十四年八月十七日始行申報，嗣經本局依據調查資料及繼承人提
示被繼承人銀行存款資料，查獲其漏報被繼承人所遺坐落台北市○○區○○段二小段
一○七地號土地價值一五、八七六、○○○元及台北市○○區○○路三段三○一巷二
一二號房屋價值四三四、七○○元，合計一六、三一○、七○○元，漏報稅額二、三
六○、六一○元，遂按其漏報稅額科處一倍之罰鍰二、三六○、六一○元，復查決定
未准變更，並無不合。三、經查原告等漏報遺產有附全國財產資料、土地登記簿謄
本、銀行回復函及繼承人提示資料可稽，又原告未於期限內申報遺產稅，違反作為義
務，難謂無過失，依司法院釋字第二七五號解釋意旨應予論處，訴經財政部訴願決定
、行政院再訴願決定均持與本局相同論見駁回，所訴應予免罰，核無足採。綜上論述
：原處分及所為復查、訴願、再訴願決定並無違誤，請判決駁回原告之訴。
　　理  由
按「被繼承人死亡遺有財產者，納稅義務人應於被繼承人死亡之日起六個月內，向戶
籍所在地主管稽徵機關依本法規定辦理遺產稅申報。」「納稅義務人違反第二十三條
或第二十四條之規定，未依限辦理遺產稅或贈與稅申報者，按核定應納稅額加處一倍
至二倍之罰鍰。」為行為時遺產及贈與稅法第二十三條第一項前段及第四十四條前段
所規定。本件原告之被繼承人魏郭月於八十三年五月三日死亡，原告及其他繼承人為
遺產稅之納稅義務人，未依行為時遺產及贈與稅法第二十三條規定，於繼承之日起六
個月內向被告辦理遺產稅申報，經被告查獲該被繼承人遺有系爭不動產，依其總額核
計應納遺產稅額為二、三六○、六一○元，被告遂依行為時遺產及贈與稅法第四十四
條規定，按應納稅額處以一倍罰鍰計二、三六○、六一○元（原告於被告調查後，於
八十四年八月十八日始行申報，經被告依查獲及申報資料核定應納稅額發單補徵，其
課稅處分非本案爭訟標的）。原告不服該罰鍰處分，以因繼承人分居各地，又不諳法
律，致延遲申報，並無漏報遺產之意圖云云，申經復查結果，以原告等繼承人未於期
限內辦理遺產稅申報，為其所不爭之事實；又系爭不動產為其被繼承人所遺之財產，
有附全國財產資料、土地登記簿謄本及繼承人提示資料可稽，自應受罰，乃未准變
更。原告訴經財政部訴願決定及行政院再訴願決定除持與原處分相同之論見外，並以
原告等繼承人未於期限內辦理遺產稅申報，違反作為義務，難謂無過失，依司法院釋
字第二七五號解釋意旨應予論處。至訴稱其係自動申報，非被查獲逃漏稅，無故意違
章之情事，且稅捐稽徵機關亦未告知應在六個月內辦理遺產稅申報云云，以原告等既
未於繼承之日（八十三年五月三日）起六個月內辦理遺產稅申報，其違章情事即堪認
定，縱非故意，亦難謂無過失，自應依法論罰，原告等以不諳法律作為應予免罰之論
據，要無足採等情，遂駁回原告之訴願、再訴願。經核均無不合。原告起訴主張：原
告及其他繼承人均受教育不多，對繼承法令一無所知，被告不通知原告依限申報，又
不如所得稅、地價稅廣為宣導提醒納稅義務人申報，遽予處罰，不無故意誘人入罪之
嫌。又原告因繼承人失聯甚久，以致遲報，豈有漏報，實因不諳法律，本得邀減免，
且遺產惟供棲息之房地，被告又有詳細財產資料，自行核定稅額通知原告繳納即可，
待六個月後未申報而加處罰，就罰鍰抽成由有關人員自肥，何有公理。茲於原告應
納鉅額稅款之際，又加處罰，無原告等能力，確有違誤云云。惟依首引法律（第二
十三條第一項前段）規定，遺產稅納稅義務人應於被繼承人死亡之日起六個月內依規
定辦理遺產稅申報，斯為納稅義務人之申報義務，一有逾期未申報之情事，即構成違
反申報義務之違法事實，依首引法律（第四十四條）規定，應予以處罰。本件原告及
其他繼承人未於其被繼承人死亡之日起六個月內申報遺產稅，為不爭之事實，被告已
查得有系爭不動產應予課稅，為核定稅額而通知原告檢附繼承有關證明文件，原告始
行申報，已不影響其未依限申報之違法事實之存在。依原告限期後所申報，另有存款
亦屬遺產，惟被告僅以其查得之系爭不動產部分核計應納稅額作為處罰之依據，裁處
一倍之罰鍰，揆諸首揭規定，委無違誤。被告所稱漏報，係指其查得部分原告未於限
期申報而言，與原告限期後申報無關。又依首引法律規定，本件處罰不以故意為責任
要件，自不能以不知法律，無故意云云而邀免罰。又被告裁處一倍罰鍰，已斟酌原告
情狀從輕裁處，原告認應再減輕，尚非可採。又依行為時遺產及贈與稅法第二十八條
第一項固定有稽徵機關於查悉死亡事實或接獲死亡報告後應限期通知納稅義務人申報
遺產稅並催報且提示逾期之責任等明文，惟依同條第二項規定，納稅義務人不因稽徵
機關未發通知而免除法定之申報義務。本案為遺產稅之申報，惟於被繼承人死亡時有
之，非如所得稅、地價稅之每年應定期申報或繳納，稽徵機關無從定期宣導，法律既
明定納稅義務人有申報義務，違反之者又明定處罰，自不能以被告未為宣導或可自行
核定稅額通知繳納無待申報云云，而邀免罰。又原告確有不能及時申報之情由，非不
可依法（第二十六條）申請延長申報期限，其既未申准展期，自不影響被告前認定違
法事實之成立。至原告於應納稅額外，又受本案處罰，亦屬法律所明定，與原告有無
繳納能力無關。末查被告所屬承辦人員有無就罰鍰抽成自肥之情形，亦與本案判斷無
關。從而被告復查決定維持原罰鍰處分，駁回原告復查之申請，洵屬正當，訴願、再
訴願決定遞予維持，均無不合。起訴意旨非有理由。
據上論結，本件原告之訴為無理由，爰依行政訴訟法第二十六條後段，判決如主文。
中    華    民    國     八十七      年      十      月       二        日
                    行 政 法 院 第 三 庭
                                審 判 長 評  事      曾  隆  興
                                         評  事      趙  永  康
                                         評  事      高  啟  燦
                                         評  事      蔡  進  田
                                         評  事      鄭  淑  貞
右  正  本  證  明  與  原  本  無  異
                                         法院書記官  郭  育  玎
中    華    民    國     八十七      年      十      月       三        日
